algorithms/ukrainian.sbl
stringescapes {}

/* Ukrainian stemmer for Snowball
 * Based on Ukrainian morphology analysis and dictionary research
 *
 * Primary source: "Словник мовних покручів" by Олекса Тихий (1964-1977)
 * Additional analysis: Ukrainian morphology notes (internal)
 *
 * Key features:
 * - Professional suffixes: -ар/-ник/-ач (каменяр, копач)
 * - Verbal nouns: -ання/-яння/-іння (калякання, мурликання)
 * - Rich diminutives: -еня/-атко (козеня, лисеня) + standard forms
 * - Derivational: -ство/-ниця (козацтво, годувальниця)
 * - Full noun/adjective/verb declension support
 *
 * Covers: nouns, adjectives, verbs, diminutives, verbal nouns, reflexives
 */

stringdef a    '{U+0430}'
stringdef b    '{U+0431}'
stringdef v    '{U+0432}'
stringdef h    '{U+0433}'  // г
stringdef g    '{U+0491}'  // ґ - Ukrainian specific
stringdef d    '{U+0434}'
stringdef e    '{U+0435}'
stringdef ie   '{U+0454}'  // є - Ukrainian specific
stringdef zh   '{U+0436}'
stringdef z    '{U+0437}'
stringdef y    '{U+0438}'  // и (not ы like in Russian)
stringdef i    '{U+0456}'  // і - Ukrainian specific
stringdef yi   '{U+0457}'  // ї - Ukrainian specific
stringdef i`   '{U+0439}'  // й
stringdef k    '{U+043A}'
stringdef l    '{U+043B}'
stringdef m    '{U+043C}'
stringdef n    '{U+043D}'
stringdef o    '{U+043E}'
stringdef p    '{U+043F}'
stringdef r    '{U+0440}'
stringdef s    '{U+0441}'
stringdef t    '{U+0442}'
stringdef u    '{U+0443}'
stringdef f    '{U+0444}'
stringdef kh   '{U+0445}'
stringdef ts   '{U+0446}'
stringdef ch   '{U+0447}'
stringdef sh   '{U+0448}'
stringdef shch '{U+0449}'
stringdef '    '{U+044C}'  // м'який знак (soft sign)
stringdef ap   '{U+0027}'  // apostrophe (п'ять, об'єкт)
stringdef iu   '{U+044E}'
stringdef ia   '{U+044F}'


routines ( mark_regions R2
           perfective_gerund
           reflexive_full
           reflexive
           adjective
           verb
           noun
           professional
           diminutive
           diminutive_stem
           verbal_noun
           comparative
           derivational
           tidy_up
)

externals ( stem )

integers ( pV p2 )

booleans ( found_diminutive found_professional found_ia found_verb
           found_la_noun found_ty_noun )

groupings ( v )

define v '{a}{e}{y}{i}{o}{u}{ie}{yi}{iu}{ia}'

define mark_regions as (
    $pV = limit
    $p2 = limit
    do (
        gopast v  setmark pV  gopast non-v
        gopast v  gopast non-v  setmark p2
    )
    test (hop 3  do ($(pV < cursor)  $pV = cursor))
)

backwardmode (

    define R2 as $p2 <= cursor

    define perfective_gerund as (
        [substring] among (
            // Perfective gerunds (дієприслівники доконаного виду)
            // With {a}/{ia} prefix check
            '{v}{sh}{y}'
            '{v}{sh}{y}{s}{'}'
                ('{a}' or '{ia}' delete)
            // With {y} (и) - no prefix check needed (зробивши)
            '{y}{v}{sh}{y}'
            '{y}{v}{sh}{y}{s}{'}'
                (delete)
            // Present gerunds (дієприслівники недоконаного виду), removed
            // with the thematic vowel so they meet the other verb forms:
            // включаючи → включ (включати), виходячи → виход (виходити),
            // розуміючи → розум (розуміти), кажучи → каж (кажуть)
            '{a}{iu}{ch}{y}' '{ia}{iu}{ch}{y}' '{i}{iu}{ch}{y}'
            '{u}{ch}{y}' '{ia}{ch}{y}' '{a}{ch}{y}'
                (set found_verb delete)
            // -уючи/-юючи → -ув/-юв, as the present tense of -увати verbs
            // (використовуючи → використовув → використ)
            '{u}{iu}{ch}{y}'
                (set found_verb <- '{u}{v}')
            '{iu}{iu}{ch}{y}'
                (set found_verb <- '{iu}{v}')
        )
    )

    // Present-tense reflexive endings: the whole ending goes and what is
    // left is the verb root, so no further verb rule may run on it
    // (залишається → залиш, not зал via -иш; називається → назив, not наз)
    define reflexive_full as (
        [substring] among (
            '{a}{ie}{t}{'}{s}{ia}'          // -ається (вважається, займається)
            '{a}{iu}{t}{'}{s}{ia}'          // -аються
            '{ia}{ie}{t}{'}{s}{ia}'         // -яється (розчиняється)
            '{ia}{iu}{t}{'}{s}{ia}'         // -яються
            '{ie}{t}{'}{s}{ia}'             // -ється  (б'ється, дається)
            '{e}{t}{'}{s}{ia}'             // -еться  (пишеться, береться, бореться)
            '{y}{t}{'}{s}{ia}'             // -иться  (водиться, вводиться)
                (delete)
            // -ується/-уються → -ув: the stem meets the infinitive and past
            // tense of -увати verbs (будується → будув = будувати)
            '{u}{ie}{t}{'}{s}{ia}' '{u}{iu}{t}{'}{s}{ia}'
                (<- '{u}{v}')
            '{iu}{ie}{t}{'}{s}{ia}' '{iu}{iu}{t}{'}{s}{ia}'
                (<- '{iu}{v}')
        )
    )

    define reflexive as (
        [substring] among (
            // Reflexive endings that leave a verb form behind
            '{t}{y}{s}{ia}' '{t}{y}{s}{'}'  // -тися/-тись (infinitive reflexive)
            '{l}{a}{s}{'}'                  // -лась (past fem reflexive)
            '{v}{s}{ia}' '{v}{s}{'}'        // -вся/-всь (past masc reflexive)
            '{s}{ia}' '{s}{'}'              // -ся/-сь (generic reflexive)
                (delete)
        )
    )

    define adjective as (
        // Compound derivational+inflectional (R2-protected, split from standard endings
        // so R2 failure falls through to standard adj rather than blocking it entirely)
        (
            [substring] among (
                // -аційн- (інформаційний, організаційний)
                '{a}{ts}{i}{i`}{n}{y}{m}{y}'  // -аційними
                '{a}{ts}{i}{i`}{n}{o}{h}{o}'  // -аційного
                '{a}{ts}{i}{i`}{n}{o}{m}{u}'  // -аційному
                '{a}{ts}{i}{i`}{n}{o}{iu}'    // -аційною
                '{a}{ts}{i}{i`}{n}{o}{yi}'    // -аційної
                '{a}{ts}{i}{i`}{n}{y}{kh}'    // -аційних
                '{a}{ts}{i}{i`}{n}{y}{m}'     // -аційним
                '{a}{ts}{i}{i`}{n}{y}{i`}'    // -аційний
                '{a}{ts}{i}{i`}{n}{i}{i`}'    // -аційній
                '{a}{ts}{i}{i`}{n}{a}'        // -аційна
                '{a}{ts}{i}{i`}{n}{e}'        // -аційне
                '{a}{ts}{i}{i`}{n}{i}'        // -аційні
                '{a}{ts}{i}{i`}{n}{o}'        // -аційно (adverb)
                '{a}{ts}{i}{i`}{n}{u}'        // -аційну
                '{a}{ts}{i}{i`}{n}{i}{s}{t}{'}'       // -аційність
                '{a}{ts}{i}{i`}{n}{o}{s}{t}{i}'       // -аційності
                '{a}{ts}{i}{i`}{n}{i}{s}{t}{iu}'      // -аційністю
                '{a}{ts}{i}{i`}{n}{o}{s}{t}{e}{i`}'   // -аційностей

                // -ічн-/-ичн- (лінгвістичний, історичний, логічний)
                '{i}{ch}{n}{y}{m}{y}'         // -ічними
                '{i}{ch}{n}{o}{h}{o}'         // -ічного
                '{i}{ch}{n}{o}{m}{u}'         // -ічному
                '{i}{ch}{n}{o}{iu}'           // -ічною
                '{i}{ch}{n}{o}{yi}'           // -ічної
                '{i}{ch}{n}{y}{kh}'           // -ічних
                '{i}{ch}{n}{y}{m}'            // -ічним
                '{i}{ch}{n}{y}{i`}'           // -ічний
                '{i}{ch}{n}{i}{i`}'           // -ічній
                '{i}{ch}{n}{a}'               // -ічна
                '{i}{ch}{n}{e}'               // -ічне
                '{i}{ch}{n}{i}'               // -ічні
                '{i}{ch}{n}{o}'               // -ічно (adverb)
                '{i}{ch}{n}{u}'               // -ічну
                '{i}{ch}{n}{i}{s}{t}{'}'      // -ічність
                '{i}{ch}{n}{o}{s}{t}{i}'      // -ічності
                '{i}{ch}{n}{i}{s}{t}{iu}'     // -ічністю
                '{i}{ch}{n}{o}{s}{t}{e}{i`}'  // -ічностей
                '{y}{ch}{n}{y}{m}{y}'         // -ичними
                '{y}{ch}{n}{o}{h}{o}'         // -ичного
                '{y}{ch}{n}{o}{m}{u}'         // -ичному
                '{y}{ch}{n}{o}{iu}'           // -ичною
                '{y}{ch}{n}{o}{yi}'           // -ичної
                '{y}{ch}{n}{y}{kh}'           // -ичних
                '{y}{ch}{n}{y}{m}'            // -ичним
                '{y}{ch}{n}{y}{i`}'           // -ичний
                '{y}{ch}{n}{i}{i`}'           // -ичній
                '{y}{ch}{n}{a}'               // -ична
                '{y}{ch}{n}{e}'               // -ичне
                '{y}{ch}{n}{i}'               // -ичні
                '{y}{ch}{n}{o}'               // -ично (adverb)
                '{y}{ch}{n}{u}'               // -ичну
                '{y}{ch}{n}{i}{s}{t}{'}'      // -ичність
                '{y}{ch}{n}{o}{s}{t}{i}'      // -ичності
                '{y}{ch}{n}{i}{s}{t}{iu}'     // -ичністю
                '{y}{ch}{n}{o}{s}{t}{e}{i`}'  // -ичностей

                // -ійн- (комерційний, традиційний)
                '{i}{i`}{n}{y}{m}{y}'         // -ійними
                '{i}{i`}{n}{o}{h}{o}'         // -ійного
                '{i}{i`}{n}{o}{m}{u}'         // -ійному
                '{i}{i`}{n}{o}{iu}'           // -ійною
                '{i}{i`}{n}{o}{yi}'           // -ійної
                '{i}{i`}{n}{y}{kh}'           // -ійних
                '{i}{i`}{n}{y}{m}'            // -ійним
                '{i}{i`}{n}{y}{i`}'           // -ійний
                '{i}{i`}{n}{i}{i`}'           // -ійній
                '{i}{i`}{n}{a}'               // -ійна
                '{i}{i`}{n}{e}'               // -ійне
                '{i}{i`}{n}{i}'               // -ійні
                '{i}{i`}{n}{o}'               // -ійно (adverb)
                '{i}{i`}{n}{u}'               // -ійну
                '{i}{i`}{n}{i}{s}{t}{'}'      // -ійність
                '{i}{i`}{n}{o}{s}{t}{i}'      // -ійності
                '{i}{i`}{n}{i}{s}{t}{iu}'     // -ійністю
                '{i}{i`}{n}{o}{s}{t}{e}{i`}'  // -ійностей

                // -уальн- (інтелектуальний, віртуальний, актуальний)
                '{u}{a}{l}{'}{n}{y}{m}{y}'    // -уальними
                '{u}{a}{l}{'}{n}{o}{h}{o}'    // -уального
                '{u}{a}{l}{'}{n}{o}{m}{u}'    // -уальному
                '{u}{a}{l}{'}{n}{o}{iu}'      // -уальною
                '{u}{a}{l}{'}{n}{o}{yi}'      // -уальної
                '{u}{a}{l}{'}{n}{y}{kh}'      // -уальних
                '{u}{a}{l}{'}{n}{y}{m}'       // -уальним
                '{u}{a}{l}{'}{n}{y}{i`}'      // -уальний
                '{u}{a}{l}{'}{n}{i}{i`}'      // -уальній
                '{u}{a}{l}{'}{n}{a}'          // -уальна
                '{u}{a}{l}{'}{n}{e}'          // -уальне
                '{u}{a}{l}{'}{n}{i}'          // -уальні
                '{u}{a}{l}{'}{n}{o}'          // -уально (adverb)
                '{u}{a}{l}{'}{n}{u}'          // -уальну
                '{u}{a}{l}{'}{n}{i}{s}{t}{'}'     // -уальність
                '{u}{a}{l}{'}{n}{o}{s}{t}{i}'     // -уальності
                '{u}{a}{l}{'}{n}{i}{s}{t}{iu}'    // -уальністю
                '{u}{a}{l}{'}{n}{o}{s}{t}{e}{i`}' // -уальностей
                    // found_ia: a derivational suffix is gone, what is left is
                    // the root; professional must not strip -ар/-ник from it
                    // (деклараційний → деклар as декларація, not декл)
                    (R2 set found_ia delete)
